【裁判字號】    92,上易,2497
【裁判日期】    921013
【裁判案由】    妨害自由
【裁判全文】
臺灣高等法院刑事判決                          九十二年度上易字第二四九七號
    上  訴  人  臺灣基隆地方法院檢察署檢察官
    被      告  甲○○
右上訴人因被告妨害自由案件，不服臺灣基隆地方法院九十二年度易字第一０九號，
中華民國九十二年七月二十四日第一審判決（起訴案號：臺灣基隆地方法院檢察署九
十一年度偵字第四二五七號、第四五一七號），提起上訴，本院判決如左：
    主  文
上訴駁回。
    理      由
一、公訴意旨（原聲請意旨）略以：被告甲○○與告訴人丙○○毗鄰建屋，告訴人懷
    疑被告佔有其所有之土地，時而爭執，引起被告之不滿，被告遂於民國九十一年
    十月三十一日下午二時三十分許，在基隆市○○○路十六號（成功橋下）前，對
    告訴人揚言：「你是大陸來台灣做土匪的，要拿刀把你刺死」等語，致告訴人心
    生畏懼，因認被告涉有刑法第三百零五條之恐嚇罪嫌云云。
二、公訴人認為被告涉有前述犯行，係以：被告前開犯行，業據告訴人指述綦詳，核
    與證人乙○○○證述情節相符云云，而為其論據。
三、被告矢口否認其有被訴之犯行，辯稱：因其房屋翻修，防火巷要搭雨棚，告訴人
    不准其搭建，其才說：「我們的地被你侵占了，你是大陸來的土匪？」其並未說
    要拿刀殺告訴人。證人乙○○○是告訴人之親戚，證言自不可信等語（九十二年
    六月十九日訊問筆錄第三頁）。
四、按犯罪事實應依證據認定之，無證據不得推定其犯罪事實，刑事訴訟法第一百五
    十四條定有明文。何況，告訴人或被害人與被告之利益相反，其指述係以使被告
    受有罪判決為其主要目的，自不得僅以其指述而為有罪判決之唯一證據。其次，
    在證據法則上，補強證據必須補強待證事實，至任何人均無可置疑之地步，亦即
    必須符合「超越合理懷疑原則」，始得據以論罪；其尚有疑者，利益應歸被告，
    依「罪疑利益歸被告原則」，仍應為有利被告事實之認定。申言之，當證據資料
    尚有對被告有利之存疑時，如無法依客觀方法排除此項合理之可疑，則依罪疑利
    益歸被告原則，不得僅以此項證據資料作為有罪判決之依據。再者，認定被告有
    罪之事實應憑證據；如未能發現相當之證據，或證據不足以證明，自不能以推測
    或擬制之方法，以為裁判之基礎；且認定事實所憑之證據，其為訴訟上之證明，
    須達於通常一般人均不致有所懷疑，而得確信其為事實之程度者，始得據為有罪
    之認定；倘其證明尚未達到此一程度，而有合理之懷疑存在時，尚難為有罪之認
    定基礎；苟積極證據不足為不利於被告事實之認定時，即應為有利於被告之認定
    ，更不必有何有利之證據；亦即如無確切之積極證據，足以證明犯罪事實，即令
    被告不能為有利之反證，亦不能遽論以罪責，此亦為刑事司法實務向來之見解（
    最高法院三十年上字第八一六號、四十年台上八六號、七十年台上字第二三六八
    號、七十六年台上字第四九八六號判決參照）。徵諸被告既無自證己罪之義務，
    更無自證無罪之義務，此乃當然之法理。
五、訊據被告甲○○堅決否認有有妨害自由之犯行。辯稱：我沒有講過恐嚇的話等語
    。經查：
（一）、查本件被告甲○○之父早年在承租之土地上建屋，嗣告訴人向地主購買該塊
        土地後，被告認為其為承租人，有優先購買權，故告訴人是「偷買」，告訴
        人則認為土地為其所有，被告是無權佔有，是以被告翻修房屋後，僱用工人
        謝清吉在其隔壁即同路十六號準備搭建雨棚時，告訴人出面阻止而發生口角
        時，衍生糾紛等事實，此經被告、告訴人及證人在警詢、偵查、原審暨本院
        調查中，供述明白。
（二）、次查告訴人自承其請被告之師傅謝清旺勿做鐵門時，被告過來罵人，謂告訴
        人佔有其土地云云（見原審九十二年五月十九日訊問筆錄第三頁）。證人即
        被告之搭雨棚工人謝清旺亦證稱：當其在量棚架之長度時，告訴人先對被告
        「嗆聲」並罵人，其一直要被告不要理會告訴人，被告也果真不理告訴人，
        告訴人卻一直要爭到贏，其當時並未聽到被告有何恐嚇告訴人之言詞等語（
        九十二年六月二十六日訊問筆錄第三頁）。證人即被告之岳母翁凸頭證稱：
        當時，其買菜回來，站在那邊看，並非被告恐嚇，反而是告訴人對被告說試
        看看，「我要給你死」，師傅謝清旺則一直在旁勸架；是告訴人先罵被告土
        匪，被告才回以：「你才是大陸來的土匪！」（見原審九十二年六月二十六
        日訊問筆錄第四頁、第五頁），是證人謝清旺及翁凸頭均證稱被告是在告訴
        人阻止其搭建雨棚並罵其土匪時，才反擊罵告訴人為土匪，並未聽聞被告有
        何要殺死告訴人之恐嚇言詞，就此，尚無從證明被告犯罪。
（三）、雖證人乙○○○於偵查中、原審調查及本院調查中分別證稱：告訴人對被告
        稱「若被告做鐵門，就要告被告」時，被告回答告訴人稱「若告訴人去告，
        就要殺告訴人」云云（見原審九十二年五月十九日訊問筆錄第二頁、第三頁
        ）、「告訴人叫師傅不要做鐵門，有說若一定要做就要拆掉。被告說你要告
        我，我就殺你」云云（見本院九十二年九月二十二日審理筆錄）。其所述縱
        屬事實，惟查恐嚇行為須具有相當性，亦即須致被害人心生畏懼始足當之，
        被害人如未致心生畏懼，即與該罪之構成要件有異。茲告訴人自承被告說要
        拿刀刺人時，其「氣到，就去報案」，其報案之後，在場等候，十分鐘後，
        警察就來等語（見原審九十二年六月二十六日訊問筆錄第六頁、第七頁），
        足見被告報案是因生氣，並非畏懼，其既在場等候十分鐘，又何懼之有？是
        以告訴人顯未至心生畏懼而致生危害於安全之情境，洵為灼然，據此，被告
        所為亦與刑法第三百零五條恐嚇罪之犯罪構成要件有間。
（四）、另按刑事立法上之「法益原則」要求任何行為要加以犯罪化，必因其法益受
        到侵害或危險。蓋刑事立法之核心，在於其所保護之法益。刑法之任務，在
        於法益之保護。無法益保護，無刑法可言；亦即無法益受到侵害或危險，則
        無施以刑罰之必要。行為如未造成「法益侵害」或「法益危險」，則無將之
        犯罪化之必要。在法益侵害，為「實害犯」；在法益危險，為「危險犯」。
        再者，法益本身依其價值評價之強度，而呈現法益位階。生命、身體、自由
        、名譽、財產五者，按其順序，而高低位階化。生命法益最高，其次身體法
        益，其次自由法益，其次名譽法益，而財產法益最低。此五種傳統法益，稱
        之為「個人法益」。在個人法益以外之「一般法益」或「團體法益」，亦必
        須其與個人法益具有關連性者，始得為刑法所保護之一般法益。刑法第三百
        零五條之恐嚇罪，係以行為人以加害生命、身體、自由、名譽、財產之事，
        恐嚇他人，致生危害於安全，而為其構成要件。本罪係危險犯，並非實害犯
        ，亦即行為人之恐嚇行為造成法益危險，尚未至法益侵害，亦立法予以犯罪
        化。以最高位階之生命法益言之，刑法之有預備殺人罪、預備放火罪、預備
        強盜罪、預備擄人勒贖罪，均因其行為已造成生命法益之危險；否則，各該
        罪即無設預備犯之必要。如係單純身體、自由、名譽、財產之法益危險行為
        ，則未曾設預備犯而加以犯罪化。茲生命法益之危險行為既有上述預備殺人
        等罪可資規範，將之犯罪化立法而設本罪，有無必要，已有商榷之餘地；何
        況身體、自由、名譽、財產法益之危險行為！準此以觀，本罪不但為公訴罪
        ，且其保護法益包括生命、身體、自由、名譽、財產，則本罪有無違反法益
        原則而違憲，已有可疑。觀之加害身體之危險犯如恐嚇罪為公訴罪，加害身
        體之實害犯如傷害罪卻為告訴乃論，豈是合理？何況，憲法第十一條保障人
        民有言論自由之基本權，對言詞恐嚇之行為，司法若未為合理之界定，將有
        侵害言論自由之危險。為此，司法實務上已為目的性之限縮解釋，認為恐嚇
        行為須有相當性，亦即須致被害人心生畏懼始足當之。被害人如未致心生畏
        懼，即與本罪之構成要件有異。茲告訴人自承被告說要拿刀刺人時，其「氣
        到，就去報案」，其報案之後，在場等候，十分鐘後，警察就來等語（見原
        審九十二年六月二十六日訊問筆錄第六頁、第七頁），足見被告報案是因生
        氣，並非畏懼，其既在場等候十分鐘，又何懼之有？是以告訴人是否已至心
        生畏懼而致生危害於安全之情境，就客觀而言，即應為有利被告之合理可疑
        存在，在無客觀方法以排除此項合理可疑時，依罪疑利益歸被告原則，應為
        有利於被告事實之認定，無從認定其有被訴之犯行。此外，復查無其他積極
        證據足以證明被告確有被訴之犯行，揆諸前述規定，不能證明被告犯罪，自
        應為其無罪之諭知。
六、原審為被告無罪之判決，實屬允洽，公訴人上訴指摘原判決採證不當，固非無見
    ，然被告之犯罪不能證明如前述，其上訴為無理由，應予駁回。
據上論斷，應依刑事訴訟法第三百六十八條，判決如主文。
本案經檢察官劉靜婉到庭執行職務。
中      華      民      國    九十二    年      十      月    十三      日
                              臺灣高等法院刑事第二十一庭
                                  審判長法  官  葉  騰  瑞
                                        法  官  黃  國  忠
                                        法  官  江  國  華
右正本證明與原本無異。
不得上訴。
                                        書記官  王  嗣  瑩
中      華      民      國    九十二    年      十      月     十五     日


司法院資訊處製作；財團法人民間司法改革基金會備份。
